臺灣桃園地方法院民事判決
109年度原訴字第68號
原      告  黃寶慧  
訴訟代理人  陳柏舟律師（法律扶助律師）                  
被      告  森源緯即肯日磊命羅素

訴訟代理人  黃逸仁律師                      
被      告  黃小嫻即森黃梅香

上列當事人間請求返還土地等事件，於民國111年4月27日言詞辯
論終結，本院判決如下：
    主      文
被告森源緯應將坐落桃園市○○區○○段○○○地號土地上，如附圖所
示編號A （實線部分，面積七十一平方公尺）、編號B（面積二
十八平方公尺）之地上物予以拆除，並將上開土地返還予原告。
被告森源緯應自民國一○九年七月七日起至返還上開土地之日止
，按月給付原告新臺幣陸元。
原告其餘之訴駁回。
訴訟費用由被告森源緯負擔。　
本判決第一項得假執行。
本判決第二項各該到期部分得假執行。
原告其餘假執行之聲請駁回。　 
    事實及理由
壹、程序事項：
一、按不變更訴訟標的，而補充或更正事實上或法律上之陳述者
    ，非為訴之變更或追加，民事訴訟法第256條定有明文。經
    查，原告起訴時之聲明為：㈠被告應將坐落桃園市○○區○○段0
    00地號土地（下稱系爭土地）如起訴狀附件所示之地上物及
    鋪設之水泥基地（實際面積以實測為準）拆除，並將土地返
    還予原告。㈡被告應自民國109年7月7日起至返還上開土地之
    日止，按月給付原告新臺幣（下同）1,016元。㈢願供擔保請
    准宣告假執行（見本院卷第5頁）；嗣原告於111年4月6日言
    詞辯論期日當庭更正其聲明如下列聲明欄所示（見本院卷第
    152頁），核原告僅係依附圖為聲明範圍之確認，而為補充
    或更正事實上或法律上之陳述，尚非訴之變更或追加，其更
    正自屬合法。
二、被告黃小嫻經合法通知未於最後言詞辯論期日到場，核無民
    事訴訟法第386條各款所列情形，爰依原告之聲請，由其一
    造辯論而為判決。
貳、實體事項：
一、原告起訴主張：原告為系爭土地之所有權人，然被告所有如
    附圖所示編號A、B部分（實線部分）之地上物（下稱系爭地
    上物），無合法使用權源，占用系爭土地，爰依民法第767
    條規定，請求被告拆除地上物，並將上開土地騰空返還與原
    告。又被告無使用權源，擅自占有系爭土地為使用收益，為
    無法律上之原因而受有利益，致原告不能使用土地以獲取利
    益受有損害，原告於109年7月7日取得系爭土地之所有權，
    故請求被告自109年7月7日起至返還系爭土地之日止按月給
    付相當於租金之不當得利1,016元（計算式：3,110平方公尺
    ×申報地價39.2元/平方公尺×10％÷12）等語。並聲明：㈠被告
    應將系爭土地上如附圖所示A、B實線部分拆除，並將土地返
    還予原告。㈡被告應自109年7月7日起至返還上開土地之日止
    ，按月給付原告1,016元。㈢願供擔保請准宣告假執行。　　
二、被告方面：
　㈠被告森源緯辯以：系爭地上物係其一人繼承而得，目前供放
    置工具使用。被告森源緯之父森金水於68年間向訴外人黃萬
    金購買系爭土地，斯時因黃萬金尚未辦理繼承登記，故約定
    待繼承登記辦妥後再行辦理過戶之程序，森金水既已購買系
    爭土地，其於森金水過世後，依民法第1148條繼承森金水之
    一切權利、義務，自仍得依該買賣契約占有使用系爭土地。
    又原告於取得系爭土地所有權後始提起本件訴訟，顯有意規
    避買賣契約之意，原告既有規避債之相對性之情，行使權利
    即有違反誠信原則，且以損害合法占有人為目的，其仍得基
    於債權物權化對原告主張合法占有使用系爭土地。退步言之
    ，縱認其應拆屋還地，系爭地上物占用之土地僅99平方公尺
    ，且系爭土地位處偏遠，除供放置工具之用途外，無其他利
    用價值，原告請求以申報地價10％計算相當於租金之不當得
    利，顯屬過高等語。並聲明：原告之訴駁回。
　㈡被告黃小嫻則以：系爭土地係黃萬金、黃天財、黃萬發於68
    年5月1日賣給森金水，被告並非無權占有使用系爭土地等語
    置辯。
三、原告主張其為系爭土地所有權人，被告以系爭地上物無權占
    有系爭土地，並受有不當得利，其等應拆除系爭地上物及給
    付不當得利等語，被告固未否認系爭地上物占有系爭土地之
    事實，然就其得否拆除系爭地上物，及應否給付不當得利，
    則以前揭情詞置辯。是本件兩造爭執所在厥為：㈠系爭地上
    物之事實上處分權人為何人？㈡系爭地上物是否有權占有系
    爭土地？原告得否請求拆除系爭地上物？㈢原告請求被告給
    付相當於租金之不當得利，有無理由？其數額為若干？茲分
    述如下：
　㈠系爭地上物之事實上處分權人為何人？
  ⒈按所有人對於無權占有或侵奪其所有物者，得請求返還之，
    民事訴訟法第767條第1項前段定有明文。而拆屋還地之訴，
    應以對土地上之地上物有拆除權能之人為被告，而有拆除權
    能之人，不以所有權之人為限，尚包括事實上處分權人在內
    。復按當事人主張有利於己之事實者，就其事實有舉證之責
    任；當事人主張之事實，經他造於準備書狀內或言詞辯論時
    或在受命法官、受託法官前自認者，無庸舉證；民事訴訟
    法第277條前段亦有規定。
　⒉經查，就系爭地上物之事實上處分權歸屬，被告森源緯陳稱
    ：系爭地上物為伊一人繼承取得，目前供其放置工具使用等
    語（見本院卷第118頁），堪認被告森源緯業自認其一人取
    得系爭地上物之事實上處分權無誤。原告雖提出桃園市復興
    區調解委員會之聲請調解書，主張被告2人曾向桃園市復興
    區調解委員會聲請調解，顯然其等均有占有使用系爭土地云
    云，惟被告2人於該調解程序中僅主張系爭土地為森金水所
    購買，其等並未侵佔土地等語（見本院卷第21頁），並未敘
    明系爭地上物為何人所有，尚難單憑此調解聲請書遽認系爭
    地上物之事實上處分權人為被告2人。原告復未能舉他證證
    明被告黃小嫻亦為系爭地上物之事實上處分權人，是系爭地
    上物之事實上處分權人應僅認定為被告森源緯。
　㈡系爭地上物是否有權占有系爭土地？原告得否請求拆除系爭
    地上物？
　⒈按民事訴訟法第358條關於私文書經本人或其代理人簽名、畫
    押、蓋章或按指印者，推定為真正之規定，須其簽名、畫
    押、蓋章或按指印係本人或其代理人為之，在當事人間已無
    爭執或經舉證人證明者，始得適用，最高法院98年度台上字
    第1458號判決意旨可資參照。查被告森源緯主張系爭土地係
    其父森金水於68年間向原告父親黃萬金所購買，並提出土地
    讓渡契約書（下稱系爭讓渡書）為證（見本院卷第128、130
    頁），復於111年4月6日言詞辯論時提出系爭讓渡書正本（
    見本院卷第153頁），然觀諸系爭讓渡書之全文字跡，係由
    一人代筆，並無立約人之親自簽名，而出賣人黃萬金處以按
    捺指印以代簽名，而原告否認指印之真正，依前揭最高法院
    判決要旨，應由被告證明黃萬金親自按捺指印在系爭讓渡書
    上之事實存在。因黃萬金已於85年10月16日死亡（見本院個
    資卷），而無從鑑定系爭讓渡書上黃萬金之指印是否為真正
    ，自無從證明系爭讓渡書為真正。遑論系爭讓渡書上僅記載
    「乙方（即黃萬金）將座落本鄉義盛村義盛段地目：林地號
    面積公頃山地保留地一筆土地以新台幣壹萬元整讓予甲方（
    即森金水）永久使用…」等語（見本院卷第128頁），並未清
    楚載明買賣標的土地為何，亦無從以系爭讓渡書作為森金水
    有向黃萬金購買系爭土地認定之證據。
　⒉再觀系爭讓渡書所記載成立時間當時有效之台灣省山地保留
    地管理辦法（63年10月9日修正公佈）第8條第1項規定：「
    山地人民依前條規定取得或使用之土地及權利暨基地、林地
    之土地改良物，除合法繼承或贈與得為繼承人及原受配戶內
    山地人民及旁系三親等血親及旁系二親等姻親外，不得讓與
    轉租或設定負擔，並不得在取得耕作權、地上權期間內預期
    轉讓所有權。 」，可知台灣省山地保留地管理辦法第8條第
    1項各該規定之目的應在保障依法受配原住民之生活，使原
    住民保留地能歸原住民耕作，以保護原住民之權益，非原住
    民原則上不得使用原住民保留地，避免他人脫法取巧，使原
    住民流離失所（參見同辦法第1條之規定），其中規定為效
    力規定，如有違反，依民法第71條規定，應屬無效（最高法
    院106年度台上字第2538號判決意旨參照）。系爭土地之使
    用分區為山坡地保育區，為原住民保留地，有系爭土地第一
    類登記謄本（見本院卷第17頁）在卷可憑，黃萬金於68年10
    月5日將系爭土地所有權讓與森金水之買賣契約縱屬存在，
    惟森金水並非黃萬金之繼承人或原受分配戶內原住民或森金
    水旁系三親等血親及旁系二親等姻親，此為兩造所不爭執（
    見本院卷第171頁），故此等買賣契約仍係違反上開斯時有
    效之臺灣省山地保留地管理辦法第8條第1項禁止規定，而使
    契約歸於無效，森金水無從取得任何權利而由被告森源緯繼
    承之。是被告森源緯占有使用系爭土地，即無合法權源。
　⒊按所有人對於無權占有或侵奪其所有物者，得請求返還之。
    對於妨害其所有權者，得請求除去之。有妨害其所有權之虞
    者，得請求防止之，民法第767條第1項定有明文。本件原告
    既為系爭土地之所有權人，被告森源緯就系爭土地並無合法
    占有權源存在，故原告訴請被告森源緯將系爭土地上如附圖
    編號A（實線部分，面積71平方公尺）、編號B（面積28平方
    公尺）所示之地上建物拆除，及將系爭土地騰空返還原告，
    即屬有據。
　㈢原告請求被告給付相當於租金之不當得利，有無理由？其數
    額為若干？
　⒈按無法律上之原因而受利益，致他人受損害者，應返還其利
    益；依其利益之性質不能返還者，應償還其價額，民法第17
    9條、第181條但書分別定有明文。又依不當得利之法則請求
    返還不當得利，以無法律上之原因而受利益，致他人受有損
    害為其要件，故其得請求返還之範圍，應以對方所受之利益
    為度，非以請求人所受損害若干為準，無權占有他人土地，
    可能獲得相當於租金之利益為社會通常之觀念（最高法院61
    年台上字第1695號判例意旨參照）。查，被告森源緯所有之
    系爭地上物，無合法占有使用系爭土地如附圖所示編號Ａ、Ｂ
    部分之正當權源，業如前述，則其獲有相當於租金之不當得
    利，並致原告受有損害，堪可認定。又原告於109年7月7日
    取得系爭土地之所有權，有系爭土地第一類謄本在卷可稽（
    見本院卷第17頁），應得請求被告森源緯給付109年7月7日
    起至返還土地時止相當於租金之不當得利。
　⒉按城市地方房屋之租金，以不超過土地及其建築物申報總價
    年息百分之十為限，土地法第97條定有明文。而依土地法施
    行法第25條規定，土地法第97條規定之土地價額係指法定地
    價而言。再依土地法第148條規定，土地所有權人依土地法
    所定申報之地價為法定地價。另依土地法第105條規定，同
    法第97條、第99條及第101條之規定，於租用基地建築房屋
    均準用之。基此，城市地方建築基地之租金，應以土地申報
    地價年息百分之十為限。至於，相當於租金不當得利之酌定
    ，除以租約約定之租金數額為審酌標準外，並應斟酌該土地
    之位置，工商業繁榮之程度，承租人利用該土地之經濟價值
    及所受利益等項，並與鄰地租金相比較，以為決定。本件原
    告以系爭土地之地價10％作為計算其獲取相當於租金之不當
    得利計算標準，而系爭土地109年1月申報地價為39.2元/ 平
    方公尺，有土地登記第一類謄本可考（見本院卷第17頁）。
    復斟酌系爭土地位於山坡地上，經濟繁榮程度甚低，交通不
    便，生活機能亦非良好，及被告森源緯使用前開地上物之經
    濟價值及所受利益等一切情狀，認應按申報地價年息2％計算
    相當於租金之不當得利為適當，逾此部分，不應准許。是原
    告依此得請求被告森源緯給付自109年7月7日起至返還系爭
    土地之日止按月給付原告6元（計算式：39.2元×99平方公尺
    ×2％÷12月＝6元，元以下四捨五入），為有理由，應予准許。
    逾此範圍之請求，即屬無據，不應准許。
四、綜上所述，原告依民法第767條第1項規定，請求被告森源緯
    應將系爭土地上如附圖編號A（實線部分，面積71平方公尺
    ）、編號B（面積28平方公尺）所示之地上物拆除，及將系
    爭土地騰空返還原告；及依民法第179條之規定，請求被告
    森源緯自109年7月7日起至返還系爭土地之日止，按月給付
    原告6元有理由，均應予准許，原告逾此部分之請求，無理
    由，應予駁回。又本判決主文第1、2項之金額或價額均未逾
    50萬元，依民事訴訟法第389條第1項第5款規定，應依職權
    宣告假執行。此部分原告雖陳明願供擔保請求宣告假執行，
    惟僅係促請本院為上開宣告假執行職權之發動，毋庸另為准
    駁之諭知。至原告敗訴部分，其假執行之聲請已因訴之駁回
    而失所附麗，應予駁回。
五、本件原告聲請傳喚黃天財到庭作證，欲證明系爭讓渡書是否
    為真正，以及函詢原住民族委員會系爭地上物是否無權占用
    坐落桃園市○○區○○段000地號之國有土地（本院卷第138頁）
    ，惟系爭讓渡書是否為真正應由被告負舉證之責任，且系爭
    讓渡書縱屬真正，其效力業經本院認定如上，並無再傳訊證
    人之必要，而系爭地上物是否無權占有前開國有土地，核與
    本案並無直接關連性，亦無調查之必要，故此部分均不予調
    查。至兩造其餘之攻擊或防禦方法及所提證據，經審酌後認
    與判決結果並無影響，爰不逐一論述，併此敘明。
六、訴訟費用負擔之依據：民事訴訟法第79條。
中　　華　　民　　國　　111 　年　　4 　　月　　29　　日
                  民事第二庭    法　官　李麗珍
以上正本係照原本作成。
如對本判決上訴，須於判決送達後 20 日內向本院提出上訴狀。
如委任律師提起上訴者，應一併繳納上訴審裁判費。
中　　華　　民　　國　　111 　年　　4 　　月　　29　　日
                                書記官  謝伊婕